臺灣高等法院臺中分院刑事判決　　　　96年度上易字第1360號
上　訴　人
即　被　告　甲○○
上列上訴人被告因重利案件，不服臺灣臺中地方法院96年度易字
第2197號，中華民國96年6月12日第一審判決（起訴案號：臺灣
臺中地方法院檢察署96年度偵字第5390號），提起上訴，本院判
決如下：
    主  文
原判決撤銷。
甲○○犯重利罪，處拘役伍拾日，如易科罰金，以新臺幣壹仟元
折算壹日，減為拘役貳拾伍日，如易科罰金，以新臺幣壹仟元折
算壹日。
    犯罪事實
一、甲○○係計程車司機，因見同為計程車司機之乙○○積欠租
    車費用，需款孔急，乃乘乙○○急迫之際，於民國95年12月
    20日，貸以新臺幣（下同）2萬元，並約定利息每10日係2千
    元，且預扣第1期利息2千元（年利率逾百分之360），藉以
    獲取與原本顯不相當之重利。嗣於96年2月9日凌晨0時5分許
    ，甲○○在臺中市○○路157號某超商前，正向乙○○收取3
    千元利息時，為警當場查獲。
二、案經乙○○訴由臺中市警察局第一分局報請臺灣臺中地方法
    院檢察署檢察官偵查起訴。
    理  由
一、按被告以外之人於審判外之言詞或書面陳述，除法律有規定
    者外，不得作為證據，刑事訴訟法第159條第1項定有明文，
    此即學理上所稱之「傳聞證據排除法則」，而依上開法律規
    定，傳聞證據原則上固無證據能力，但如法律別有規定者，
    即例外認有證據能力。又被告以外之人於審判外之陳述，雖
    不符合同法第159條之1至第159條之4之規定，但經當事人於
    審判程序同意作為證據，法院審酌該言詞陳述或書面陳述作
    成時之情況，認為適當者，亦得為證據；當事人、代理人或
    辯護人於法院調查證據時，知有第159條第1項不得為證據之
    情形，而未於言詞辯論終結前聲明異議者，視為有前項之同
    意，此觀諸同法第159條之5規定甚明。查本判決所引用之被
    害人乙○○於警詢中所為之證述，屬於審判外之陳述，為傳
    聞證據，然被告於本院審理時未曾聲明異議，本院審酌上開
    證據資料製作時之情況，尚無違法不當及證明力明顯過低之
    瑕疵，亦認為以之作為證據應屬適當，且指訴內容係針對被
    告是否從事重利之事，為證明本案犯罪事實所必要，況被害
    人乙○○於原審法院審理時亦已經實施交互詰問，該警詢筆
    錄內容之憑信性應已足擔保，故揆諸上開規定，爰依刑事訴
    訟法第159條之5規定，認上揭證據資料均例外認有證據能力
    ，合先敘明。
二、訊據上訴人即被告甲○○固承認借款2萬元予乙○○之事實
    ，然矢口否認有何重利犯行，於偵查中辯稱：乙○○向伊表
    示發生車禍又欠人家車租，要借2萬元，因係同行相處不錯
    才借他，又因借期僅一星期，所以沒有收利息云云。於原審
    及本院審理時則辯稱：乙○○除了當計程車司機外，還當馬
    夫，當時他出車禍、欠人家車租，才向伊借兩萬元，那些錢
    是伊原本要付卡債的錢，他要求說要借壹個禮拜，還說他有
    進新的小姐，要介紹給伊，沒有約定利息，伊認為他不會不
    還錢，所以沒有收他利息，他也沒有押什麼東西給伊，這是
    一個信賴關係而已，伊只是讓他週轉，如果伊放重利，不可
    能不查他的財力狀況，而且他也沒有簽本票給伊，伊如何要
    求他付利息云云。
三、惟查上開犯罪事實，除據被害人乙○○於於警詢中指述綦詳
    外，被害人乙○○於原審審理時亦以證人身分具結後為相同
    之證述。顯見被告確係於95年12月20日，借款2萬元給被害
    人乙○○，而以每10日為1期，向乙○○收取2千元之利息，
    應無疑義。被告雖辯稱乙○○除了當計程車司機外，還當馬
    夫，當時他出車禍、欠人家車租，才向伊借兩萬元，那些錢
    是伊原本要付卡債的錢，他要求說要借壹個禮拜，還說他有
    進新的小姐，要介紹給伊，沒有約定利息，伊認為他不會不
    還錢，所以沒有收他利息，並提出信用卡積欠明細表、存證
    信函各一份為證。然依卷附被告提出之信用卡積欠明細表內
    容觀之，被告本身積欠卡債之債務金額達2百51萬8千4百37
    元，苟非有相當之交情，在被告自己財務困難之情形下，豈
    有可能在未收取任何利息之情形下，將金錢借予他人？被告
    雖稱與被害人乙○○交情不錯，然於原審審理時卻自承與被
    害人僅係計程車排班時認識之朋友，甚至不清楚被害人家中
    之地址，顯然被告與被害人雖有同行之誼，但雙方並無特殊
    情誼，揆諸常情，被告焉會貸予證人即被害人乙○○款項，
    而未收取分文利息？又被告雖另稱被害人當馬夫，說他有進
    新的小姐，要介紹給伊，沒有約定利息云云；然即使如被告
    所辯，被害人擔任馬夫且願介紹小姐一節縱然屬實，然以被
    告所稱被害人僅係馬夫，並非應召站之老闆，被害人介紹小
    姐予被告，被告反而還要花錢消費，實難認被告辯解之事由
    成理。再者，被告復辯稱：如果伊放重利，不可能不查他的
    財力狀況，而且他也沒有簽本票給伊，伊如何要求他付利息
    云云。然本票僅係債務證明方式之一種，有無簽發本票，與
    催討債務本身並無一定之關係；又現今金融工具發達，融資
    借款管道十分多元，雖社會遭逢雙卡（信用卡、現金卡）風
    暴，金融機構普遍有緊縮信用之情況，苟有相當之信用，斷
    無捨合法之金融機構融資，而以高利率向地下金融借款之可
    能。被害人願以2萬元每10日利息2千元之高利向被告借款，
    顯然係因信用不佳無法向銀行借款，且亟需用錢，方不得已
    以高利向被告借款，被告亦自承被害人因車禍及積欠車租，
    需錢孔急，被告自已明知被害人信用不佳且急需借款，被告
    所辯，均不足採。至被害人乙○○於警詢、及原審審理時均
    證稱被告要求被害人乙○○提供車號NK-877號營業小客車之
    讓渡書、身分證及行車執照影本為擔保等語，而迄本院審理
    中均無讓渡書、身分證及行車執照扣案為證；然該等文書係
    由被害人提供予被告做為借款擔保之用，且為證明被告犯罪
    之證據，本難期被告自行提出以證己罪；而該NK-877號之牌
    照雖於83年間繳銷，但並無任何積極證據足認該車已報廢而
    不存在，即被告所提該車查詢資料亦載明該車恐有「無牌照
    違規行駛」情事，則被害人以此車供為借款擔保，與常情並
    不相悖。另就本件查獲經過，係臺中市警察局第一分局員警
    於執行查緝緝豺專案巡邏時，偶然發現被告所駕計程車違規
    紅線停車，上前盤查而查獲被告正向被害人收取利息情事，
    此有員警職務報告一紙在卷可稽，足證被告事後辯稱，因被
    害人遭其催收債款，心生不滿，故意報警誣陷云云，核屬卸
    責之詞，毫無足採。再查，證人乙○○於警詢及原審法院審
    理時均證稱因為當時缺錢，急著要還錢，平時經濟狀況不好
    等語，顯見證人乙○○在向被告借貸時，確係處於急迫之情
    形。而被告貸與2萬元，以每10日為1期，每期利息為2千元
    ，並於告貸之初已預扣第1期之2千元利息等情，已如前述，
    折合其週年利率已逾百分之360，遠超過民法所定週年百分
    之20之約定最高利率（民法第205條），足見被告確係乘乙
    ○○急迫時，貸以金錢而向乙○○收取與原本顯不相當之重
    利甚明。綜上所述，被告之所辯無非卸飾之詞，不足採信，
    事證明確，其重利之犯行洵堪認定。
四、核被告所為，係犯刑法第344條之重利罪。原審法院因認被
    告罪證明確，而予論科，固屬有據。然查本件被告犯罪之時
    間係在96年4月24日以前，合於中華民國九十六年罪犯減刑
    條例第2條第1項第3款之減刑規定，原審法院未及適用該規
    定予以減刑，核有未洽。被告上訴意旨否認犯行，仍執陳詞
    指摘原判決不當，雖非有理，但原判決既有上揭可議之處，
    仍應由本院予以撤銷改判。爰審酌被告不以正當方法賺取金
    錢，竟利用他人急需款項之際，貸以重利之犯罪之動機、目
    的、手段、所出借之金額與已取得之利息雖均非甚鉅，惟出
    借金錢之利息高逾週年利率百分之360，及其犯罪後猶矢口
    否認犯行等一切情狀，量處如主文第2項所示之刑，及減得
    之刑，並諭知易科罰金之折算標準。
據上論斷，應依刑事訴訟法第369條第1項前段、第364條、第299
條第1項前段，刑法第344條、第41條第1項前段，刑法施行法第1
條之1，中華民國九十六年罪犯減刑條例第2條第1項第3款、第7
條、第9條，判決如主文。
本案經檢察官丙○○到庭執行職務。
中　　華　　民　　國　　96　　年　　10　　月　　11　　日
            刑事第六庭　審判長法　官　李　文　雄
                              法　官　張  恩　賜
                              法　官　邱　顯　祥
上列正本證明與原本無異。
不得上訴。
                              書記官  陳　桂   芬
中　　華　　民　　國　　96　　年　　10　　月　　11 　日
附錄論罪科刑法條
中華民國刑法第344條（重利罪）
乘他人急迫、輕率或無經驗貸以金錢或其他物品，而取得與原本
顯不相當之重利者，處1年以下有期徒刑、拘役或科或併科1千元
以下罰金。
